【裁判字號】    92,訴,604
【裁判日期】    920410
【裁判案由】    清償借款
【裁判全文】
臺灣臺北地方法院民事判決  九十二度訴字第六○四號
    原      告    甲○○
    被      告    財政部國有財產局
    訴訟代理人    乙○○
    複  代理人    李麗霞律師
右當事人間請求清償借款事件，本院判決如左：
    主    文
原告之訴駁回。
訴訟費用由原告負擔。
    事    實
甲、原告方面：
一、聲明：被告應給付原告新台幣壹佰貳拾壹萬元及自如附表所示利息起算日起至清
    償日止，按週年利率百分之五計算之利息。
二、陳述略稱：被繼承人李進財於民國（下同）八十一年四月七日起陸續向原告借款
    計新台幣（下同）壹佰貳拾壹萬元，並約定以其所有坐落台北市○○區○○段一
    小段三六號、九二號、九三之一號土地與建商合建後，於八十三年十一月前清償
    前開借款債務，詎李進財於八十二年十一月二十日病故，目前李進財之遺產由被
    告機關代為保管，爰依借款返還請求權提起本訴，請求被告清償前開借款債務。
三、證據：提出本票影本五紙為證。
乙、被告方面：
一、聲明：原告之訴駁回。
二、陳述略稱：依民法第一千一百八十五條之規定，被繼承人李進財之遺產已經歸屬
    國庫，而由國庫原始取得，已無賸餘財產存在，縱有賸餘財產存在，國庫既依前
    開法條之規定取得賸餘財產，係原始取得，則繼承債權人及受遺贈人均不得再對
    國庫行使權利。再者，被告亦否認被繼承人李進財有向原告借貸並簽發系爭本票
    ，被告否認本票之真正，原告應舉證證明伊與被繼承人李進財間存有消費借貸之
    合意以及交付消費借貸款等事實。
三、證據：提出台灣台北地方法院八十六年度管字第二號民事裁定及確定證明書、八
    十六年度家催字第三六號民事裁定、八十六年三月十八日青年日報第十版、八十
    六年六月二十六日青年日報第十版（均影本）各一份。
    理    由
一、原告主張被繼承人李進財於八十一年四月七日起陸續向原告借款計壹佰貳拾壹萬
    元，並約定於八十三年十一月前清償前開借款債務，詎李進財於八十二年十一月
    二十日病故，現李進財之遺產由被告機關保管，爰依借款返還請求權提起本訴，
    請求被告清償前開借款債務，並提出本票影本五紙為證。
    被告則否認原告主張之事實，並辯以：依民法第一千一百八十五條之規定，被繼
    承人李進財之遺產已歸屬國庫，由國庫原始取得，已無賸餘財產存在，縱有賸餘
    財產存在，國庫既係原始取得，則繼承債權人及受遺贈人均不得再對國庫行使權
    利。
二、按民法第一千一百七十八條所定之期限屆滿，無繼承人承認繼承時，其遺產於清
    償債權，並交付遺贈物後，如有賸餘，歸屬國庫，民法第一千一百八十五條定有
    明文。且此係依法律規定當然發生之效果，無待法院另有裁判始發生（最高法院
    八十五年度台上字第二一Ｏ一號判決、最高法院七十五年度台抗字第一七號裁定
    意旨、司法院院字第二二一三號解釋參照），且係屬原始取得，一切繼承債權消
    滅，繼承債權人及受遺贈人均不得對國庫行使權利。
三、經查，被繼承人李進財係於八十二年十一月二十日死亡，業經本院以八十六年度
    管字第二號民事裁定指定被告財政部國有財產局為被繼承人李進財之遺產管理人
    ，並准對繼承人為承認繼承之公示催告，公示催告期限一年，被告並於八十六年
    三月十八日將上揭裁定刊登於青年日報（見本院卷第二十一頁至第三十三頁），
    至公示催告期限屆滿之八十七年三月十八日止，並無繼承人承認繼承。次查，被
    告於被指定為被繼承人李進財之遺產管理人後，亦已聲請本院准對被繼承人李進
    財之債權人及受遺贈人為公示催告，並經本院以八十六年度家催字第三六號民事
    裁定准許在案，公示催告期限一年六個月，被告復於八十六年三月十八日將上揭
    裁定刊登於青年日報，並於八十六年六月二十六日登報更正（見本院卷第三十四
    頁、第三十五頁），惟至公示催告期限屆滿之八十七年十二月二十六日止，並無
    債權人報明債權，原告亦自陳其並未出面申報債權（見本院卷第二十頁），故被
    告辯稱被繼承人李進財之遺產依法已由國庫原始取得等語，應可採信。原告遲至
    前述公示催告期滿後之九十二年一月二十三日始提起本件訴訟，主張其為被繼承
    人李進財之債權人並請求身為遺產管理人之被告清償被繼承人之債務，則依民法
    第一千一百八十二條規定，僅得就賸餘財產，行使其權利。然本件被繼承人李進
    財之遺產業由國庫原始取得，而無任何賸餘財產存在，故原告之請求，即不應准
    許。
四、況被告已否認被繼承人李進財曾向原告借貸，惟原告僅提出本票五紙（見本院卷
    第七頁至第十一頁）為證，並不足以據為證明彼等間確存有消費借貸關係。故原
    告所為與李進財間有消費借貸關係存在之主張，亦不足取。
五、綜上所述，原告請求被告給付壹佰貳拾壹萬元及自如附表所示利息起算日起至清
    償日止，按週年利率百分之五計算之利息，即屬無據，不應准許。
六、至兩造其餘之攻擊或防禦方法，及未經援用之證據，經本院斟酌後，認為均不足
    以影響本判決之結果，自無逐一詳予論駁之必要，併此敘明。
七、結論：本件原告之訴為無理由，依民事訴訟法第七十八條，判決如主文。
中      華      民      國    九十二    年      四      月      十      日
                              民事第三庭法      官  林振芳
右為正本係照原本作成
如對本判決上訴，須於判決送達後廿日內向本院提出上訴狀
中      華      民      國    九十二    年      四      月      十一    日
                                        法院書記官  葛映嵐


司法院資訊處製作；財團法人民間司法改革基金會備份。
